臺北高等行政法院判決
　　　　　　　　　　　　　　　　　　 96年度訴字第00546號
　　　　　　　　　　　　　　　.
原　　　告　喜海有限公司
代　表　人　甲○○
訴訟代理人　王惠民　會計師
被　　　告　財政部臺灣省北區國稅局
代　表　人　陳文宗（局長）
訴訟代理人　乙○○
上列當事人間因營利事業所得稅事件，原告不服財政部中華民國
96年1 月4 日台財訴字第09500447580 號訴願決定，提起行政訴
訟。本院判決如下：
　　主  文
原告之訴駁回。
訴訟費用由原告負擔。
　　事  實
一、事實概要：原告91年度營利事業所得稅結算申報，原列報營
    業成本新臺幣（下同）56,089,995元及其他損失5,608,282
    元，經被告分別核定為53,229,856元及875,548 元，應補稅
    額為1,624,647 元。原告申請復查結果，未獲變更，提起訴
    願亦經決定駁回，原告就被告剔除其他損失部分仍不服，而
    提起本件行政訴訟。
二、兩造聲明：
　　(一)原告聲明：訴願決定及原處分關於否准認列減除其他損失
                4,732,734元部分均撤銷。
　　(二)被告聲明：駁回原告之訴。
三、兩造之爭點：被告剔除原告所列報之存貨跌價損失，於法是
                否有據？
　　(一)原告主張之理由：
      1.查原告91年度營利事業所得稅結算申報期末存貨之評價
        ，以成本與市價孰低法為之。期末原料市價決定之方法
        有二，其一為以最後進貨市價為市價，其二為91年度均
        未進貨，則以其他進貨廠商之報價（並與隔年出售價格
        相當）為市價，系爭帳列存貨跌價損失之6 項原料，係
        購入超過2 年以上之IC零件，其原廠商已停產，致91年
        期末市價無法查詢，故以其他進貨廠商的報價為參考市
        價，經計算之存貨跌價損失為4,732,734 元，應無不合
        。而上開原料亦於92年5 月2 日出售，開立統一發票，
        同日帳載將備抵存貨跌價損失轉列為其他收入，其出售
        金額經參考91年度計算存貨市價金額相當，且92年度營
        利事業所得稅結算申報，已於94年7 月8 日取得國稅局
        之核定通知書，據上述證明其存貨跌價損失應可核實認
        定。
      2.又原告係以生產電腦週邊產品組裝及買賣電子材料，其
        生產之產品或買賣之商品，週期性短且變化大，例如90
        年MODEM 為33K ，至91年初已進展為56K ，生產原材料
        亦有所不同，若庫存管理不理想，則存貨價值必然低於
        原先之購進價值。另存貨之效用可能因市價之下跌、陳
        舊、過時、損壞等而降低。基於穩健原則，當存貨之未
        來價值因上述原因而降低時，應即在發生之當期認列損
        失，此為成本與市價孰低法之主要理論根據。原告91年
        度營利事業所得稅，依據原進貨及其他廠商的停產證明
        及卓合有限公司（下稱卓合公司）的報價單為市價估算
        的參考，據以估列的存貨跌價損失，應為合理表達財務
        報表之方法。
      3.況依被告查核91年度營利事業所得稅，其中存貨跌價損
        失4,732,734 元不予認列調整剔除，但92年度營利事業
        所得稅核定通知書中，又核定認列備抵存貨跌價損失轉
        列其他收入4,732,734 元，同一事件但不同的二個年度
        均重覆核定增加計算課稅所得額，實違反事實單一認定
        原則，且原告91年度申報之存貨跌價損失4,732,734 元
        係依據一般公認會計原則規定處理，並無不合，被告以
        不符財務會計準則公報第10號規定不予認列，實違反課
        稅公平原則。又原告於92年5 月2 日出售材料僅為一般
        材料銷售之營業行為，實非因過期等因素而報廢之廢品
        出售收入，與查核準則第101 條之1 第4 項規定有過期
        等因素而報廢者所產生之廢品出售收入，情況不為相同
        ，不能視為商品報廢處理。
　　(二)被告主張之理由：
      1.按「稱時價者，指在決算日該項資產之當地市場價格。
        」為所得稅法第46條所明定。次按「商品、原料、在製
        品、製成品、副產品等盤存之估價，以成本為準，成本
        高於時價者，納稅義務人得以時價為準，其時價經查明
        者，存貨跌價損失應予核實認定。」「商品或原料、物
        料等因過期、變質、破損無法久存，已於事實發生後15
        日內檢具清單報請該管稽徵機關派員勘查監毀，或事業
        主管機關監毀並取具證明文件，經查明屬實者，應予認
        定。」為營利事業所得稅查核準則（下稱查核準則）第
        50條前段及第101 條之1 第1 項所規定。
      2.本件經就原告提示之會計師查核報告書及存貨跌價損失
        計算底稿等資料查核：(一)系爭IC零件之時價係進貨廠商
        卓合公司之報價，並非首揭稅法規定之時價，且其未能
        提示以結算日價格估價證明之資料，其主張無法採認。
        (二)原告補提示系爭存貨跌價損失之6 項原料原生產廠商
        業已停產之傳真說明文件，主張其上載明由於該等零件
        均已過時作廢，已無任何市場價值等語，復主張生產電
        腦週邊產品裝配及買賣電子材料，產品週期短且變化大
        ，生產原材料亦有所不同，若庫存管理不理想，則存貨
        價值必然低於原先之購進價值，甚至淪為報廢品等語，
        查商品報廢之事實及金額查核困難，故查核準則第101
        條之1 明定營利事業之商品、原料或物料因過期、變質
        、破損等因素，需就地報廢者，規定應於報廢原因事實
        發生後15日內，檢具清單報請當地稽徵機關派員勘查監
        毀，或由事業主管機關監毀並取具證明文件，以茲核實
        認定，此乃財政部本於中央財稅主管機關之地位，為兼
        顧租稅公平及稽徵便利原則，就營利事業所得稅之查核
        有關之細節性、技術性事項所為之補充規定。系爭原物
        料淪為報廢品，原告應循查核準則第101 條之1 規定於
        商品報廢事實發生之15日內，於銷毀之前檢具清單報請
        稽徵機關派員勘查監毀，或事業主管機關監毀並取具證
        明文件，核實認定。原告未依前揭準則規定報廢，原核
        定否准認列，並無不合。
　　理  由
一、本件原告起訴時，被告之代表人為凌忠嫄，嗣於訴訟中變更
    為陳文宗，茲據新任代表人具狀聲明承受訴訟，經核無不合
    ，應予准許。
二、本件原告91年度營利事業所得稅結算申報，原列報其他損失
    5,608,282 元，經被告查核結果，以其中存貨跌價損失4,73
    2,734 元係92年5 月出售原料銷售額與成本之差額，其開立
    二聯式統一發票並未載明買受人名稱及地址，與91年12月30
    日取得卓合公司報價單不符，且原告提供之市價與查核準則
    第50條規定不符，乃予剔除，核定本期其他損失為875,548
    元之事實，為兩造所不爭，並有原告結算申報書、被告核定
    通知書及審查報告書附原處分卷可稽，堪信為真實。
三、原告起訴主張：其91年度帳列存貨跌價損失之6 項原料係用
    於低速數據機之IC零件，目前已停產，致91年期末市價無可
    考，其以其他進貨廠商之報價為參考市價，申報存貨跌價損
    失，應為合理表財務報表之方法，被告不應剔除；況系爭存
    貨於92年度5 月出售，原告已將上開備抵存貨跌價失轉列其
    他收入，列報92年度營利事業所得稅，亦經被告核定認列，
    則同一事件但不同年度均重覆核定增加課稅所得額，實違反
    事實單一認定及重覆課稅原則等語。故本件之爭執，在於被
    告剔除原告所列報上開存貨跌價損失，於法是否有據？
四、經查：
    (一)按「成本與時價孰低」為會計學中傳統之穩健原則，惟近
      年來此項原則之應否遵守，學者間已有若干不同意見，故
      規定納稅義務人得根據業務經營需要，自由抉擇，此有所
      得稅法第44條立法理由足參。因此，納稅義務人究以成本
      或時價來衡量資產之帳面價值，係由其自由抉擇，稅法並
      未強制規定，惟成本與時價孰低為準估價者，一經採用不
      得變更，故若因業務經營需要，欲以時價估列商品盤存，
      納稅義務人僅須證明該項商品於決算日之當地市場價格已
      低於成本，即可列報「存貨跌價損失」，此乃有利於納稅
      義務人當期所得稅之申報，依行政事訴訟法第136 條準用
      民事訴訟法第277 條之規定，自應由納稅義務人對存貨時
      價負客觀證明責任，合先敘明。
    (二)次按，「稱時價者，指在決算日該項資產之當地市場價格
      。」而「商品、原料、在製品、製成品、副產品等盤存之
      估價，以成本為準，成本高於時價者，納稅義務人得以時
      價為準，其時價經查明者，存貨跌價損失應予核實認定，
      但以成本與時價孰低為準估價者，一經採用不得變更。」
      為所得稅法第46條及查核準則第50條所明定。查原告申報
      系爭6 項IC零件之存貨跌價損失4,732,734 元，依其委託
      之會計師提出存貨跌價損失計算之補充說明所載：「…經
      取具客戶卓合有限公司（91年12月30日）報價單重新核計
      ，（存貨跌價損失）亦為4,732,734 元；另該製成品於92
      年5 月2 日出售，開立統一發票，…其出售金額計算存貨
      市價金額相當，據上述證明其存貨跌價損失應可核實認定
      。」等語（見原處分卷第147-151 、202 頁），經核均非
      91年度決算日系爭存貨之當地市場價格，已與前揭規定不
      符；且原告所提示其開立之上開二聯式發票，並未記載買
      受人資料，亦無法查證其實質內容是否真正，原告復未能
      另提出系爭存貨於91年度結算日之時價低於存貨購入時之
      成本之具體客觀證據以為證明，故被告否准認列系爭存貨
      跌價損失，揆諸前揭說明，洵無違誤。
    (三)再按，「商品或原料、物料等因過期、變質、破損無法久
      存，已於事實發生後15日內檢具清單報請該管稽徵機關派
      員勘查監毀，或事業主管機關監毀並取具證明文件，經查
      明屬實者，應予認定。」為查核準則第101 條之1 第1 項
      所明定。查原告於復查中亦主張：其生產電腦週邊產品裝
      配及買賣電子材料，產品週期短且變化大，生產原材料亦
      有所不同，若庫存管理不理想，則存貨價值必然低於原先
      之購進價值，甚至淪為報廢品等語（見原處分卷第200 頁
      ），並補提示系爭6 項IC零件存貨之原生產廠商宏傳電子
      公司之傳真說明亦載明：「（系爭零件）為低速數據機使
      用，現市場已進步到ADSL，…無人使用此數據機。」等語
      （見原處分卷第203 頁）；復參諸原告製作之市價評估表
      所載系爭6 項IC零件之跌價損失，其每項產品之單位價格
      下跌幅度均高達99% 以上等情（見原處分卷第198 頁），
      被告主張依實際經濟價值觀之，系爭6 項IC零件已達報廢
      程度，應非屬跌價損失範疇，且原告未遵循上揭規定報廢
      ，故仍無法准許認列，亦非無據。
    (四)又按，憲法之平等原則要求行政機關對於事物本質上相同
      的事件作相同的處理，乃形成行政自我拘束，惟憲法上之
      平等原則係指合法之平等，並不包涵違法之平等。故行政
      先例必須是合法的，乃行政自我拘束的前提要件，憲法之
      平等原則，並非賦予人民有要求行政機關重複錯誤之請求
      權。查原告91年度所列報系爭IC零件之存貨跌價損失，核
      與法令規定不符，已如前述，原告另主張上開存貨已於92
      年度5 月出售，其已將該帳列備抵存貨跌價失轉列其他收
      入，申報92年度營利事業所得稅，並經被告核定認列，則
      被告於91年度否准認列跌價損失，即有重覆課稅云云乙節
      ，係屬被告於個案核定原告92年度營利事業所得稅有無疏
      誤之情事，原告自得依法申請更正，原告援引主張被告應
      准於91年度認列系爭跌價損失，亦無足採。
五、綜上所述，原處分於法並無違誤，訴願決定予以維持，亦無
    不合，原告仍執前詞，訴請撤銷，為無理由，應予駁回。
據上論結，本件原告之訴為無理由，爰依行政訴訟法第98條第1
項前段，判決如主文。
中　　華　　民　　國　　96　　年　 　9　　月　 19  　 日
                        第二庭審判長法  官　徐瑞晃
                                    法  官　畢乃俊
                                    法  官　蕭惠芳
上為正本係照原本作成。
如不服本判決，應於送達後20日內，向本院提出上訴狀並表明上
訴理由，如於本判決宣示後送達前提起上訴者，應於判決送達後
20日內補提上訴理由書（須按他造人數附繕本）。
中　　華　　民　　國　　96　　年　 　9　　月　 19  　 日
          　　　　　　      　　　　書記官  李淑貞
